臺灣高等法院民事判決
108年度重上字第549號
上  訴  人  賴林富美
訴訟代理人  謝天仁律師
複  代理人  陳建至律師
被  上訴人  合作金庫商業銀行股份有限公司

法定代理人  雷仲達  
訴訟代理人  林欣宜  
            陳怡均  
            李政峯  
            詹秉達  
上列當事人間請求分配表異議之訴事件，上訴人對於中華民國10
8年4月22日臺灣臺北地方法院108年度訴字第390號第一審判決提
起上訴，本院於109年10月7日言詞辯論終結，判決如下：
    主      文
上訴駁回。
第二審訴訟費用由上訴人負擔。
    事實及理由
上訴人主張：原法院103年度司執字第47469號給付票款強制執
  行事件（下稱系爭執行事件）拍賣訴外人即執行債務人許文鼎
  所有臺北市○○區○○段0○段00地號土地應有部分1/4及其上同○段
  00號建號建物（門牌號碼臺北市○○區○○路000號0樓）（下合稱
  系爭○○路房地）後，於民國107年11月9日作成分配表（下稱系
  爭分配表），將被上訴人參與分配之債權本息新臺幣（下同）
  3,874萬8,687元，以第3順位之1,020萬元最高限額抵押權（下
  稱系爭抵押權）優先次序列入分配，惟系爭抵押權係許文鼎保
  證訴外人許文正對被上訴人之自用住宅及消費性借款，依銀行
  法第12條之1第1項之規定，被上訴人不得要求許文正提供連帶
  保證人，是被上訴人與許文鼎間之保證契約（下稱系爭保證契
  約），依民法第71條規定應屬無效。又系爭抵押權設定契約為
  定型化契約條款，因有顯失公平之情事，依民法第247條之1規
  定，亦屬無效。縱認系爭保證契約有效，因被上訴人並未提出
  許文正未依約履行債務，且被上訴人強制執行許文正財產無效
  果之證據，伊得代位許文鼎行使先訴抗辯權，行使後被上訴人
  自不得依系爭抵押權優先受償。再者，被上訴人另提起原法院
  107年度司執字第3916號拍賣抵押物強制執行事件（下稱系爭3
  916事件），聲請拍賣許文正所有臺北市○○區○○段0○段00號地
  號、應有部分819/10000及其上同小段0000建號建物（門牌號
  碼臺北市○○區○○街00巷00號0樓之0）（下合稱○○街房地），竟
  於107年10月12日撤回系爭3916事件強制執行，被上訴人消極
  不拍賣○○街房地，行使對許文正之抵押權，而在系爭執行事件
  受償，損害許文鼎其他債權人權益，顯為權利濫用，爰依強制
  執行法第41條第1項之規定，求為將系爭分配表次序11所列被
  上訴人債權本息3,874萬8,687元、分配金額598萬3,496元，及
  次序12所列被上訴人債權原本3,276萬5,191元，均應剔除，不
  得列入分配之判決（原審判決駁回上訴人之訴，上訴人不服，
  提起上訴）。上訴聲明為：㈠原判決廢棄。㈡前開廢棄部分，系
  爭分配表次序11所列被上訴人債權本息3,874萬8,687元、分配
  金額598萬3,496元，及次序12所列被上訴人債權原本3,276萬5
  ,191元，應予剔除，不得列入分配（上訴人已撤回對原審共同
  被告李淑惠部分之上訴，非本院審理範圍，不贅）。
被上訴人則以：許文正於100年5月3日邀同許文鼎為一般保證人
  ，與被上訴人簽訂穩贏Winner個人綜合貸款契約書（下稱系爭
  貸款契約），向被上訴人借款3,800萬元，及聲請週轉金貸款
  額度2,660萬元。因許文正向被上訴人申請貸款時，名下已有
  臺北市○○區○○○路0段00巷00弄00號0樓房屋、臺北市○○區○○路0
  段00號0樓房屋，是系爭貸款契約並非銀行法第12條之1第1項
  規定之自用住宅放款。又因許文正週轉金貸款額度達2,660萬
  元，貸款目的並非為房屋修繕、耐久性消費財產、支付學費，
  而係供其週轉資金之用，亦非屬銀行法第12條之1第1項規定之
  消費性放款。況許文鼎係擔任系爭貸款契約之一般保證人而非
  連帶保證人，故系爭保證契約並未違反銀行法第12條之1規定
  甚明。再者，系爭抵押權設定契約，已明確將「保證」為擔保
  債權之範圍，並將「保證」二字特別放大且以粗體標示，且其
  他約定事項第1點第2項已註明保證之債務在未獲清償前，仍屬
  最高限額抵押權擔保之範圍，許文鼎閱覽系爭抵押權設定契約
  內容後才簽名蓋章，並在其他約定事項第1點第2項文字旁簽名
  蓋章，難謂該等約定內容為許文鼎不及知或無磋商變更之可能
  ，而有加重債務人負擔或有重大不利益致顯失公平之情事。許
  文正既為系爭抵押權之抵押人，依法並無先訴抗辯權適用之餘
  地。縱認許文正有先訴抗辯權，許文正亦已拋棄，且因許文鼎
  償還系爭3916事件執行費，伊始同意撤回該執行事件，並無權
  利濫用等語，資為抗辯。並聲明：上訴駁回。
上訴人主張系爭執行事件執行拍賣債務人許文鼎所有之系爭○○
  路房地後，作成系爭分配表，被上訴人以系爭抵押權人地位參
  與分配，經系爭分配表列入其債權本息3,874萬8,687元（即系
  爭分配表次序11），受分配598萬3,496元，分配不足之餘額3,
  276萬5,191元則經列為系爭分配表次序12之債權等情，為被上
  訴人所不爭執，並有系爭分配表在卷可稽（見原審卷㈠第15至2
  3頁），並經本院調閱系爭執行事件卷宗核閱無訛，自堪信為
  真實。
上訴人主張系爭分配表次序11所列被上訴人債權本息3,874萬8,
  687元、分配金額598萬3,496元，及次序12所列被上訴人債權
  原本3,276萬5,191元，均應剔除，不得列入分配，惟為被上訴
  人所否認，並以前開情詞置辯。經查：
㈠按稱最高限額抵押權者，謂債務人或第三人提供其不動產為擔
  保，就債權人對債務人一定範圍內之不特定債權，在最高限額
  內設定之抵押權；最高限額抵押權所擔保之債權，以由一定法
  律關係所生之債權或基於票據所生之權利為限，民法第881條
  之1第1項、第2項定有明文。又抵押權所擔保之債權，其種類
  及範圍，屬於抵押權之內容，依法應經登記，始生物權之效力
  ，但如因內容過於冗長，登記簿所列各欄篇幅不能容納記載，
  可以附件記載，作為登記簿之一部分。因此關於最高限額抵押
  權所擔保之債權，雖未記載於土地登記簿，然於聲請登記時提
  出之最高限額抵押權設定契約書，有該項債權之記載者，此契
  約書既作為登記簿之附件，自為抵押權效力所及（最高法院84
  年台上字第1967號判決意旨參照）。經查，系爭抵押權擔保之
  種類及範圍為：「擔保債務人對抵押權人現在（包括過去所負
  現在尚未清償）及將來在本抵押權設定契約書所定最高限額內
  所負之債務，包含借款、信用卡契約、保證、透支、票據、衍
  生性金融商品交易契約」，債務人及債務額比例為：「許文鼎
  、許文正債務額比例全部」，設定義務人為：「許文鼎」，其
  他約定事項第1點第2項約定為：「有關最高限額抵押權擔保範
  圍，債務人如擔任他人授信債務之保證人者，其所保證之債務
  ，於未獲清償前，於最高限額內，仍屬抵押權擔保範圍。」，
  有他項權利證明書、系爭抵押權設定契約在卷可稽（見原審卷
  ㈡第20至24頁）。又許文鼎為系爭貸款契約之一般保證人，亦
  有系爭貸款契約、增補契約書存卷足憑（見原審卷㈡第57至62
  頁），可見許文鼎就許文正之系爭貸款債務兼具保證人與物上
  保證人一節，洵堪認定。
㈡上訴人雖主張前開其他約定事項第1點第2項有顯失公平之情事，依民法第247條之1規定，應屬無效云云。但查，前開抵押權設定契約「擔保債權種類及範圍」欄，關於「保證」二字業經特別加大，並以粗體字標明（見原審卷㈡第23頁），而其他約定事項第1點第2項之文字，亦同樣特別放大字體（見原審卷㈡第24頁），許文鼎並於該約定後段載明「義務人確已瞭解並簽章於後」之文字後方親筆簽名、蓋章確認，堪認許文鼎明知系爭抵押權所擔保之範圍包含保證債務，且於保證債務未獲清償前，於最高限額內，仍屬系爭抵押權擔保範圍，仍同意簽立系爭抵押權設定契約。再者，系爭抵押權擔保範圍定有最高限額（見原審卷㈠第20頁），且許文鼎擔任保證人之系爭貸款契約、週轉金貸款，亦均有明確額度約定（見原審卷㈡第58至59頁），並無上訴人主張許文鼎係就無法確定其數額之債務負無限度之保證責任之情形，實難認有顯失公平情事。上訴人據此主張前開其他約定事項第1點第2項無效云云，洵非可採。
㈢次按保證人於債權人未就主債務人之財產強制執行而無效果前
  ，對債權人得拒絕清償，民法第745條定有明文，此乃一般保
  證人先訴抗辯權之規定，該規定於提供抵押物供擔保，設定最
  高限額抵押權之物上保證人，依民法第881條之17、第873條規
  定，抵押權人於債權已屆清償期而未受清償時，即得就抵押物
  拍賣而優先受償，抵押人即物上保證人並無民法第745條先訴
  抗辯權之適用（最高法院98年度台抗字第975號裁定意旨參照
  ）。再按抵押權人，於債權已屆清償期，而未受清償者，得聲
  請法院，拍賣抵押物，就其賣得價金而受清償；該規定於最高
  限額抵押權準用之，民法第873條、第881條之17固有明文，惟
  拍賣抵押物與否，悉聽抵押權人之自由，並非謂屆期未受清償
  ，即須拍賣抵押物，或負有拍賣之義務。準此，主債務有物上
  擔保時，債權人究先向第三人提供之擔保物實行其擔保物權，
  抑先向主債務人請求清償，其有選擇之自由，故抵押權人逕聲
  請拍賣抵押物求償，並非法所不許。而查，被上訴人在系爭執
  行事件，行使系爭抵押權參與分配，有民事聲請參與分配狀附
  卷可佐（見原審卷㈡第53頁）。許文鼎既為物上保證人，依前
  所述，自無適用先訴抗辯權之餘地，上訴人亦無代位許文鼎行
  使之權利（則系爭保證契約是否因違反銀行法第12條之1規定
  ，依民法第71條之規定而無效，並無論斷之必要，附此敘明）
  。是以，上訴人主張代位許文鼎行使先訴抗辯權後，被上訴人
  應先拍賣系爭○○街房地，向許文正求償後不足部分始得就系爭
  執行事件參與分配，及被上訴人撤回系爭3916事件執行為權利
  濫用云云，均不足採。　
綜上所述，上訴人依強制執行法第41條第1項之規定，請求將系
  爭分配表次序11所列被上訴人債權本息3,874萬8,687元、分配
  金額598萬3,496元，及次序12所列被上訴人債權原本3,276萬5
  ,191元，均應剔除，不得列入分配，非屬正當，不應准許。從
  而，原審所為上訴人敗訴之判決，並無不合。上訴意旨指摘原
  判決不當，求予廢棄改判，為無理由，應駁回其上訴。回。　
  　
本件事證已臻明確，兩造其餘之攻擊或防禦方法及所用之證據
  ，經本院斟酌後，認為均不足以影響本判決之結果，爰不逐一
  論列，附此敘明。
據上論結，本件上訴為無理由，判決如主文。
中　　華　　民　　國　　109 　年　　10　　月　  28　　日
                  民事第五庭    
                        審判長法  官  賴劍毅
                              法  官  洪純莉
                              法  官  陳君鳳
正本係照原本作成。
如不服本判決，應於收受送達後20日內向本院提出上訴書狀，其
未表明上訴理由者，應於提出上訴後20日內向本院補提理由書狀
（均須按他造當事人之人數附繕本）上訴時應提出委任律師或具
有律師資格之人之委任狀；委任有律師資格者，另應附具律師資
格證書及釋明委任人與受任人有民事訴訟法第466條之1第1項但
書或第2項（詳附註）所定關係之釋明文書影本。如委任律師提
起上訴者，應一併繳納上訴審裁判費。
中　　華　　民　　國　　109 　年　　10　　月　　29　　日

    　　　　　　　　　　　　　書記官  郭姝妤
附註：
民事訴訟法第466條之1（第1項、第2項）：
對於第二審判決上訴，上訴人應委任律師為訴訟代理人。但上訴
人或其法定代理人具有律師資格者，不在此限。
上訴人之配偶、三親等內之血親、二親等內之姻親，或上訴人為
法人、中央或地方機關時，其所屬專任人員具有律師資格並經法
院認為適當者，亦得為第三審訴訟代理人。